---
title: "Datenstrukturen in R"
author: "Andreas Blaette"
date: "23. April 2015"
output: html_document
---



Matrizen
========
  
Matrizen sind zwei- oder mehrdimensional. Matrizen umfassen immer eine Datenart (Zahlen, logische Werte, Strings)!
  
** Anlegen von Matrizen **
  
```{r}
mData <- rep(c(1,2,3), times = 3)
mData <- c(1:9)

foo <- matrix(data = rep(c(1,2,3), times=3), ncol = 3, nrow = 3)
foo <- matrix(data = c(1:9), ncol = 3)

rownames(foo) <- c("a", "b", "c") # Hinzufügen einer Beschriftung der Reihen
colnames(foo) <- c("one", "two", "three") # Beschriftung der Spalten
```


** Indizierung **
  
Indizierung wie bei Vektoren über eckige Klammern, allerdings unter Angabe von zwei Werten (kommagetrennt).

```{r}
anyVector <- c(5,6,23,4)
anyVector[3]
foo[1,1] # Wert der ersten Reihe, erste Spalte
foo[1,2]
foo[3,3]
foo[,2] # die zweite Spalte
foo[,3] # die dritte Spalte
foo[,"one"] # Indizierung über Spaltenbeschriftung
is(foo[,"one"]) # man sollte immer wissen was man bekommt!
foo[,c("one", "two")]
is(foo[,c("one", "two")])
foo["a", c("one", "two")]
```


** Rechnen mit Matrizen **
  
```{r}
rowSums(foo) # Reihensummen
colSums(foo) # Spaltensummen
apply(foo, 1, mean) # Mittelwert zeilenweise
apply(foo, 2, mean) # Mittelwert reihenweise
```


Listen
======
  
Listen sind komplexe Datenstrukturen, in die beliebige andere Formate eingespeist werden. Sehr praktisch! Prinzip Apothekerschrank.

```{r}
newList <- list()
newList[["men"]] <- c("Hans", "Rauf", "Antonio")
newList[["women"]] <- c("Gudrun", "Henriette")
newList[["men"]]
newList$men # Andere Art der Inidzierung als bei Vektoren
newList$women
newList[[1]]
newList[["gaga"]] <- c(TRUE, FALSE, FALSE, TRUE)
newList[["size"]] <- c(160, 180, 170)
is(newList$gaga)
is(newList$size)
names(newList)
length(newList)
```


data.frames
===========
  
Merke: data.frames sind eigentlich nur Listen (von Vektoren identischer Länge).

```{r}
foo <- list(
  name = c("ansgar", "jose", "rüdiger", "hildegard"),
  male = c(TRUE, TRUE, TRUE, FALSE),
  height = c(210, 160, 180, 180)
)
persons <- data.frame(foo)
is(persons) # Ist ein data-frame aber auch eine Liste!
persons <- data.frame(
  name = c("ansgar", "jose", "rüdiger", "hildegard"),
  male = c(TRUE, TRUE, TRUE, FALSE),
  height = c(210, 160, 163, 180)
)
persons
persons[, "male"] # Zeigt alle Männer an
subset(persons, height > 180) # Bilde vom Data.frame persons mit der Bedingung Größer also 180cm ein subset
persons <- persons[,colnames(persons)[which(colnames(persons)!="height")]]
persons <- persons[, order(names(persons))]
```


** Methoden für data.frames **
  
```{r}
colnames(persons) # Spaltenbeschriftung
rownames(persons) # Fallname
rownames(persons) <- c("a", "b", "c", "d")
persons$height
persons[["height"]]
persons[1,]
is(persons[1,])
nrow(persons) # Zahl der Reihen
ncol(persons) # Zahl der Spalten

highestDegree <- c("ba", "dr", "ma", "habil")
persons <- cbind(persons, highestDegree) # neue Spalte anfügen
# persons <- rbind(persons, c("henriette", FALSE, 220, NA))
```


** Bildung von Subsets **
  
```{r}
persons <- data.frame(
  name = c("ansgar", "jose", "rüdiger", "hildegard"),
  male = c(TRUE, TRUE, TRUE, FALSE),
  height = c(210, 160, 163, 180)
)
smallPersons <- subset(persons, height < 165)
femalePersons <- subset(persons, male == FALSE)
bigFemalePersons <- subset(persons, male == FALSE & height > 165)
```


Hinweis:
--------
Bei der Generierung von data.frames werden Vektoren standardmäßig in Faktoren umgewandelt. Achtung: Das ergibt schnell unerwünschte Effekte!
  
  
Ein Anwendungsszenario!
=======================
  
** Wahlkreisergebnisse des Bundeswahlleiters ** 
  

Die Tabelle kann, jedenfalls in einem Rohformat, direkt von der Internet-Seite des Bundeswahlleiters geholt werden.

```{r eval=TRUE}
btw2013url <- "https://www.bundeswahlleiter.de/dam/jcr/2ace94c3-15cb-476b-aa98-806b97209353/btw13_kerg.csv" 
# Wahlkreisergebnisse der letzten Bundestagswahl
bt13raw <- read.table(
  btw2013url, 
  header = T, # TRUE -> Dokument enthält als erste Zeile eine Variablenbeschreibung
  skip = 2, # Überspringe die ersten beiden Zeilen, die keine Daten enthalten
  fileEncoding = "ISO-8859-1",
  sep = ";")
# Für die weitere Analyse müssen wir die Zeilen 1 und 2 loswerden - dies sind nur Spalenbeschriftungen.
bt13 <- bt13raw[3:318,]
```

Versuche die Wahlbeteiligung in den Wahlkreisen in den verschiedenen Bundesländern zu vergleichen
gehört = Ziffer für Bundesland
Gebiet
Wahlberechtigte
Wähler

In welchem Bundesland haben wir die niedrigste Wahlbeteiligung, in welchem die höchste?

```{r eval=TRUE}
bt13min <- bt13[, c("Gebiet", "gehört", "Wahlberechtigte", "Wähler")]
is(bt13min[,"Wahlberechtigte"]) # Soll ein numeric vector sein
bt13min[, "Wahlberechtigte"] <- as.numeric(as.vector(bt13min[,"Wahlberechtigte"])) # factor ist nicht unmittelbar in numeric umwandelbar, zwischenschritt: Umwandeln in einen vector
is(bt13min[,"Wahlberechtigte"]) # check
bt13min[, "Wähler"] <- as.numeric(as.vector(bt13min[,"Wähler"]))# Wähler auch noch umwandeln

View(bt13min)

# Alle Bundesländer anschauen

View(subset(bt13min, gehört == 99))

bt13min[["Wahlbeteiligung"]] <- bt13min[["Wähler"]] / bt13min[["Wahlberechtigte"]]


bundesländer <- (subset(bt13min, gehört == 99))
bundesländer[order("Wahlbeteiligung")]

bundesländer[with(bundesländer, order(Wahlbeteiligung)), ]
bund_sortiert <- bundesländer[with(bundesländer, order(Wahlbeteiligung)), ]

Wahlbeteiligung <- bund_sortiert[c("Gebiet", "Wahlberechtigte", "Wähler", "Wahlbeteiligung")]


foo3 <- Wahlbeteiligung["Gebiet"]
foo4 <- unlist(foo3)

barplot(
  Wahlbeteiligung$Wahlbeteiligung,
  names.arg = foo4, # Nimm die Namensbeschreibung aus foo4
  cex.names = 1.2,
  las = 3,
  ylim = c(0.5,0.75),
  xpd = FALSE, # Verhindert, dass Graphen über die definierten limits durch ylim dargestellt werden
  mar = c(8,5,2,1))

# Zeig mir die 4 Bundesländer mit der schlechtsen Wahlbeteiligung mit einer Schleife
bt13min2 <- bt13min
colnames(bt13min2)[2] <- "Region" # Bennene Spalte 2 von bt13min in Region um
pdf(file = "~/Dokumente/R-Blaette/Wahlkreise.pdf") # PDf-Variablen setzen
par(mar = c(10,4,1,2))

for (i in 1:16){
  einStaat <- subset(bt13min2, Region == i) # i = Gebiet
  einStaat <- einStaat[order(einStaat$Wahlbeteiligung, decreasing = TRUE),]
  # print(nrow(einStaat))
  barplot(einStaat$Wahlbeteiligung,
          names.arg = einStaat$Gebiet,
          las = 2, # Variablenbeschriftungen drehen
          ylim = c(0.5,1),
  xpd = FALSE
  ) # Verhindert, dass Graphen über die definierten limits durch ylim dargestellt werden)

  #  readline() # Bei leertastendruck wird der nächste Schleifendurchlauf ausgelöst
  
}

dev.off() # Als PDF ausgeben



```

```{r}
nrow(foo)
wantedRows <- c(3:318)
bt13 <- foo[wantedRows,]
wberechtigt <- bt13$Wahlberechtigte
is(bt13$Wahlberechtigte)
wberechtigt <- as.numeric(as.vector(wberechtigt))
is(wberechtigt)
waehler <- bt13[,"Wähler"]
waehler <- as.numeric(as.vector(waehler))
length(waehler)
length(wberechtigt)
wahlbet <- waehler / wberechtigt
wahlbetProzent <- wahlbet * 100
wahlbetProzent <- round(wahlbetProzent, 1)
mean(wahlbetProzent)
wahlkreisname <- as.character(as.vector(bt13$Gebiet))
names(wahlbetProzent) <- wahlkreisname
final <- wahlbetProzent[order(wahlbetProzent, decreasing=T)]
barplot(final[300:316],las=2)
length(final)
```


** Aufgabenstellung **
  
Stellen Sie die Wahlbeteiligung in den Wahlkreisen in einem Balkendiagramm dar (in absteigender Reihenfolge).

Hinweis: Man muss bei der Auswahl der relevanten Spalten aufpassen, die ersten beiden Zeilen müssen aus der Analyse ausgeschlossen werden.

